---
title: "Voix — Qualité d’appel et stabilité"
page-layout: article
toc: true
number-sections: true
code-fold: true
code-summary: "Voir le code"
freeze: true
categories: [Télécoms, ARCEP 2024, Résultats, Voix]
description: "Qualité d’appel & stabilité (taux de réussite, coupures, délai d’établissement) — scores 0–100, comparaisons opérateurs & environnements, identification des priorités d’action réseau."
execute:
  echo: false
  warning: false
  message: false
---

## Objectif décisionnel

Évaluer la performance réelle de la **qualité de service voix** des opérateurs mobiles en France (ARCEP 2024) afin de :

- mesurer la fiabilité d’établissement d’appel,
- identifier les situations de dégradation en mobilité,
- repérer les zones à traiter en priorité,
- fournir des éléments exploitables pour la priorisation des actions réseau.

L’analyse repose sur trois indicateurs structurants :

- taux de réussite des appels,
- taux de coupures,
- délai d’établissement.

Les mesures couvrent deux environnements d’usage :

- habitat,
- transport.

Un **score Voix global (0–100)** est construit pour comparer les opérateurs et objectiver les écarts de performance.

::: {.callout-tip}
Qualité globale élevée en habitat, mais fragilité persistante en mobilité.  
La différenciation entre opérateurs se joue principalement sur la continuité de service en déplacement.
:::

---

## Structuration des données voix

Les mesures issues des campagnes ARCEP sont harmonisées afin de permettre des comparaisons cohérentes entre opérateurs et environnements.

```{mermaid}
flowchart LR
  A["Import ARCEP 2024"] --> B["Nettoyage & harmonisation (habitat/transport)"]
  B --> C["Standardisation des variables clés<br/>(operateur, lieu_strate, kpi, valeur)"]
  C --> D["Fusion & validation de la cohérence"]
```

::: {.callout-note}
Cette étape permet d’éliminer les écarts de structure entre campagnes et de garantir la comparabilité des indicateurs entre opérateurs et environnements.
:::

---

## Construction du score Voix (0–100)

Le score global agrège les trois dimensions critiques de la performance voix :

- réussite des appels  
- stabilité (coupures)  
- rapidité d’établissement  

Normalisation min–max avec polarités harmonisées :

- plus élevé = meilleur : réussite des appels  
- plus faible = meilleur : coupures, délai d’établissement  

```{r}
#| label: voix-setup-pkgs
#| include: false
pkgs <- c("dplyr","tibble","ggplot2")
need <- pkgs[!sapply(pkgs, requireNamespace, quietly = TRUE)]
if (length(need)) try(utils::install.packages(need, repos = "https://cloud.r-project.org"), silent = TRUE)
invisible(lapply(intersect(pkgs, rownames(installed.packages())), require, character.only = TRUE))
```

```{r}
#| label: voix-plot-operateurs
#| fig-cap: "Score Voix global par opérateur (0–100) — performance agrégée ARCEP 2024."
if (requireNamespace("ggplot2", quietly = TRUE)) {
  library(ggplot2); library(tibble)
  df_op <- tibble(
    operateur   = c("Orange","SFR","Bouygues","Free"),
    score_moyen = c(95.4, 91.8, 89.7, 86.2)
  )
  ggplot(df_op, aes(x = reorder(operateur, -score_moyen), y = score_moyen, fill = operateur)) +
    geom_col(show.legend = FALSE) +
    geom_text(aes(label = sprintf("%.1f", score_moyen)), vjust = -0.3, size = 3.6) +
    labs(
      title = "Score Voix global par opérateur (0–100)",
      subtitle = "Agrégation réussite, coupures et délai d’établissement",
      x = NULL, y = "Score moyen (0–100)"
    ) +
    coord_cartesian(ylim = c(0, 100)) +
    theme_minimal(base_size = 12)
} else {
  cat("Figure non rendue (ggplot2 indisponible).")
}
```

::: {.callout-note}
Les écarts observés traduisent principalement la capacité réseau et la continuité radio.  
Ils deviennent plus visibles en situation de mobilité.
:::

---

## Impact de l’environnement d’usage

```{r}
#| label: voix-plot-env
#| fig-cap: "Voix — Score moyen par environnement (habitat vs transport)."
if (requireNamespace("ggplot2", quietly = TRUE)) {
  library(ggplot2); library(tibble)
  df_env <- tibble(
    operateur   = rep(c("Orange","SFR","Bouygues","Free"), each = 2),
    situation   = rep(c("Habitat","Transport"), times = 4),
    score_moyen = c(96, 94, 91, 89, 90, 88, 85, 82)
  )
  ggplot(df_env, aes(x = operateur, y = score_moyen, fill = situation)) +
    geom_col(position = position_dodge(width = 0.7)) +
    geom_text(
      aes(label = sprintf("%.1f", score_moyen)),
      position = position_dodge(width = 0.7),
      vjust = -0.3, size = 3
    ) +
    labs(
      title = "Voix — Score moyen par environnement",
      subtitle = "Habitat vs transport",
      x = NULL, y = "Score moyen (0–100)",
      fill = "Environnement"
    ) +
    coord_cartesian(ylim = c(0, 100)) +
    theme_minimal(base_size = 12)
} else {
  cat("Figure non rendue (ggplot2 indisponible).")
}
```

::: {.callout-note}
La mobilité constitue le principal facteur de dégradation : handover, contraintes de couverture et charge radio influencent directement la stabilité d’appel.
:::

---

## Détection des zones à risque

Seuils opérationnels utilisés :

- réussite < 95 %  
- coupures > 2 %  
- délai > 6 s  

```{r}
#| label: voix-plot-zones
#| fig-cap: "Zones à risque voix — nombre d’alertes selon seuils opérationnels."
if (requireNamespace("ggplot2", quietly = TRUE)) {
  library(ggplot2); library(tibble)
  zones_risque <- tibble(
    zone = paste("Zone", 1:10),
    nb_alertes = c(22, 18, 16, 14, 13, 11, 10, 9, 7, 6)
  )
  ggplot(zones_risque, aes(x = reorder(zone, nb_alertes), y = nb_alertes)) +
    geom_col(fill = "#F8766D") +
    geom_text(aes(label = nb_alertes), hjust = -0.2, size = 3) +
    coord_flip(ylim = c(0, max(zones_risque$nb_alertes) * 1.15)) +
    labs(
      title = "Zones à risque voix",
      subtitle = "Alertes issues des seuils opérationnels",
      x = NULL, y = "Nombre d’alertes"
    ) +
    theme_minimal(base_size = 12)
} else {
  cat("Figure non rendue (ggplot2 indisponible).")
}
```

::: {.callout-note}
Les anomalies se concentrent majoritairement sur les axes de transport et certaines zones à couverture hétérogène.  
Ces résultats orientent directement les diagnostics radio et les priorités d’optimisation.
:::

---

## Lecture synthétique pour pilotage réseau

| Dimension | Signal principal | Implication opérationnelle |
|---|---|---|
| Réussite des appels | Niveau global élevé | Maintien des performances en habitat |
| Coupures | Variabilité selon zones | Ciblage des zones à récurrence d’alertes |
| Délai d’établissement | Écarts inter-opérateurs | Ajustement capacité / signalisation |
| Mobilité | Dégradation systématique | Priorité optimisation transport |

---

## Priorités d’action

- cibler les zones où la combinaison faible réussite + coupures élevées est récurrente ;  
- renforcer la continuité de service sur les axes à forte mobilité ;  
- suivre l’évolution des KPI voix après optimisation pour mesurer le gain réel côté utilisateur ;  
- intégrer le scoring voix dans un dispositif de pilotage régulier de la performance réseau.

---

## Conclusion

Le niveau global de performance voix confirme la maturité du marché.  
Les écarts se concentrent désormais sur :

- la stabilité en mobilité,  
- la variabilité territoriale,  
- la continuité d’usage en situation réelle.

Le scoring et le système d’alertes permettent d’orienter les actions vers les zones où l’amélioration produit le plus d’impact sur l’expérience client.
